ACORDAO-COMPLETO-2392358

ACÓRDÃO 1232/2020 ATA 4/2020 - PRIMEIRA CÂMARA

VISTOS, relatados e discutidos estes autos em que se aprecia aposentadoria instituída no âmbito da Secretaria Especial de Editoração e Publicação do Senado Federal,
	ACORDAM os Ministros do Tribunal de Contas da União, reunidos em sessão da Primeira Câmara, diante das razões expostas pelo Relator, e com fundamento no art. 71, inciso III, da Constituição Federal de 1988, c/c os arts. 1º, inciso V, e 39, inciso II, da Lei 8.443/1992, e ainda com o art. 260, § 1º, do Regimento Interno do TCU, em:
	9.1. considerar legal a aposentadoria de José Alves de Oliveira (XXX.245.181-XX) , concedendo o registro ao ato correspondente;
	9.2. dar ciência deste acórdão à Secretaria Especial de Editoração e Publicação do Senado Federal.

Ato de aposentadoria.

Primeira Câmara

3. Interessado: José Alves de Oliveira (XXX.245.181-XX).

13.1. Ministros presentes: Walton Alencar Rodrigues (Presidente) e Bruno Dantas (Relator).
13.2. Ministros-Substitutos convocados: Marcos Bemquerer Costa e André Luís de Carvalho.
13.3. Ministro-Substituto presente: Augusto Sherman Cavalcanti.

BRUNO DANTAS

Cuidam os autos de aposentadoria instituída no âmbito da Secretaria Especial de Editoração e Publicação do Senado Federal em favor de José Alves de Oliveira. No âmbito da Secretaria de Fiscalização de Pessoal, foi produzido o acervo instrutivo que compõe a peça 7 dos autos, que contou com a anuência do corpo diretivo daquela unidade (peça 8) e do qual colaciono o seguinte excerto:
“HISTÓRICO
3.	Ressalte-se, inicialmente, que o ato inicial de concessão do interessado (n. 10094504-04-1997-000057-6) foi julgado legal pelo Acórdão 380/2003-TCU-Primeira Câmara, de relatoria do Ministro Marcos Vinicios Vilaça. Tal ato não continha qualquer discriminação a respeito dos tempos de serviço e averbações.
4.	Quanto ao ato autuado no presente processo, identificou-se a averbação de 4 anos e 2 meses de tempo de serviço rural.
5.	Considerando que tal averbação só seria regular em caso de recolhimento da respectiva contribuição previdenciária e que o ato de concessão deu entrada neste Tribunal há mais de cinco anos, fez-se necessário oportunizar o contraditório e a ampla defesa do interessado, nos termos do Acórdão 587/2011-TCU-Plenário, da relatoria do Ministro Valmir Campelo, conforme oitiva acostada à peça 1.
6.	Devidamente notificado (peça 2) , o interessado apresentou a defesa acostada à peça 3.
EXAME TÉCNICO
7.	Conforme exposto acima, observou-se a averbação, pelo inativo, de 4 anos e 2 meses de tempo de serviço rural.
8.	Em relação ao tema, o Tribunal já pacificou sua jurisprudência em 29/2/2012, por meio do Acórdão 414/2012-TCU-Plenário, de relatoria do Ministro Augusto Nardes, que aprovou o Enunciado 268 da Súmula da Jurisprudência do TCU nos seguintes termos:
O tempo de atividade rural somente poderá ser averbado para fins de aposentadoria no serviço público se recolhidas as respectivas contribuições previdenciárias na época própria ou, posteriormente, de forma indenizada.
9.	No caso do interessado, não houve informação do recolhimento supracitado em seu ato Sisac. Ressalte-se que tal averbação não se encontra atingida por preclusão pois à época do julgamento do ato inicial do interessado (n. 10094504-04-1997-000057-6) o Tribunal não possuía a informação do período rurícola. 
10.	Complementarmente, destaque-se que não foram encontradas irregularidades em seu contracheque (peça 4) .
Resposta à oitiva
11.	 Em sua defesa (peça 3) , o interessado alegou que:
a) o período rurícola foi certificado pelo INSS estando, portanto, dentro da legalidade;
b) seu ato inicial foi julgado legal em 2003 e a Súmula TCU 268 tem como precedentes Acórdãos posteriores a 2006.
12.	 Quanto ao argumento ‘a’, merece relevância a distinção entre a emissão de Certidão de Tempo de Serviço pelo INSS e a averbação de tempo rural no RPPS. O STJ já deixou claro que o INSS não pode se recusar a emitir a Certidão uma vez reconhecido o período rurícola. Entretanto, também pacificou o entendimento que, na contagem recíproca de tempo de serviço, se faz necessário o recolhimento da contribuição previdenciária, como se pode observar de forma literal na Ementa do Acórdão proferido no AgRg do Recurso Especial 1.360.119-SP, transcrita a seguir:
Ementa do Acórdão proferido no AgRg no Recurso Especial 1.360.119-SP (2012/0271478-9) , Relator: Ministro Herman Benjamin, Segunda Turma, Publ: DJe de 12/6/2013:
PREVIDENCIÁRIO. APOSENTADORIA POR TEMPO DE SERVIÇO. TRABALHO EXERCIDO NA ATIVIDADE RURAL EM PERÍODO ANTERIOR À LEI 8.213/1991. EXPEDIÇÃO DE CERTIDÃO DE TEMPO DE SERVIÇO.
1. O ora agravante defende que, ‘como o recorrido pretende a averbação do tempo de exercício de atividade rural para fins de contagem recíproca com o tempo de serviço público, dado que atualmente labora como militar, somente poderia ser reconhecido o período pretendido se houvesse prova de contribuição do respectivo período, ou indenização, nos termos do artigo 96,
IV, da Lei n° 8.213/91’.
2. O Tribunal local consignou: ‘Não obstante sejam inexigíveis recolhimentos previdenciários para se computar tempo de serviço na atividade rural anterior à Lei n.º 8.213/91, esse lapso não pode, por disposição legal, ser utilizado para efeitos de carência e contagem recíproca, nos termos dos artigos 55, § 2º, e 96, inciso IV, ambos do referido diploma normativo’.
3. Tendo em vista que o acórdão recorrido decidiu a questão no mesmo sentido do pleiteado pelo recorrente, constata-se falta de interesse recursal no caso.
4. Reconhecido o tempo de serviço rural, não pode o INSS recusar-se a cumprir seu dever de expedir a certidão de tempo de serviço. Precedente do STJ.
5. Nas hipóteses em que o servidor público busca a contagem de tempo de serviço prestado como trabalhador rural para fins de contagem recíproca, é preciso recolher as contribuições previdenciárias pertinentes que se buscam averbar, em razão do disposto nos arts. 94 e 96, IV, da Lei 8.213/1991.
6. Agravo Regimental não provido.
13.	 Destaque-se que a presente análise não questiona se o interessado trabalhou ou não em propriedade rural, mas sim se foram preenchidos os requisitos constitucionais para que ele possa contar com tal período para sua aposentadoria no RPPS.
14.	 Assim, tal alegação também não merece prosperar.
15.	 Em relação ao argumento ‘b’, destaque-se que a obrigatoriedade do recolhimento da contribuição previdenciária deriva da própria Constituição Federal, em seu artigo 202, §2º, na redação original, ou o atual artigo 201, §9º, e não da Súmula TCU 268. Tal circunstância tem sido reiteradamente afirmada pelo STF, conforme apontado no Voto condutor do Acórdão 4216/2017-TCU-Primeira Câmara, de relatoria do Ministro Benjamin Zymler, que apresenta a ementa da decisão exarada nos autos do Mandado de Segurança 33.482, da relatoria do Ministro Luiz Fux:
AGRAVO REGIMENTAL EM MANDADO DE SEGURANÇA. SERVIDOR PÚBLICO. APOSENTADORIA. CONTAGEM DE TEMPO DE ATIVIDADE RURAL. NECESSIDADE DE COMPROVAÇÃO DO RECOLHIMENTO DAS CONTRIBUIÇÕES PREVIDENCIÁRIAS PARA A CONCESSÃO DE APOSENTADORIA PELO REGIME PRÓPRIO DE PREVIDÊNCIA SOCIAL. CONCESSÃO DE APOSENTADORIA. ATO COMPLEXO. TERMO INICIAL DO PRAZO PREVISTO NO ART. 54 DA LEI 9.784/1999. AGRAVO REGIMENTAL A QUE SE NEGA PROVIMENTO. 
1. A contagem recíproca de tempo de serviço rural para a aposentadoria no serviço público (regime próprio) pressupõe o recolhimento das contribuições previdenciárias correspondentes. Precedentes: MS 28.917/DF, Rel. Min. Rosa Weber, Primeira Turma, DJe 28.10.2015; MS 28.668/DF, Rel. Min. Ricardo Lewandowski, Segunda Turma, Dje 11.06.2014; MS 28.929/DF, Rel. Min. Cármen Lúcia, Plenário, DJe 14/1/2011; MS 26.391, Rel. Min. Marco Aurélio, Plenário, DJe 6/6/2011; RE 600.582/RS, Rel. Min. Cármen Lúcia, Primeira Turma, DJe 21.2.2011. 
2. Os precedentes desta Suprema Corte tiveram por fundamento o art. 201, § 9º, da Constituição da República, que tratou, para efeito de aposentadoria, da possibilidade de contagem recíproca de tempo de contribuição na Administração Pública e na atividade privada, rural e urbana, o qual, embora tenha sido renumerado, constava da redação original da Constituição Federal como art. 202, § 2º.
3. In casu, não houve aplicação retroativa da EC nº 20/1998, tendo sido observado o entendimento firmado por esta Corte em relação à aplicação da legislação vigente por ocasião do preenchimento dos requisitos para a aposentadoria. 
4. O ato de aposentadoria de agentes públicos é complexo e somente se aperfeiçoa após o seu registro junto ao TCU. A partir desse momento é que começa a correr o prazo estabelecido pelo art. 54 da Lei nº 9.784/1999. 
5. Agravo regimental a que se NEGA PROVIMENTO’ (MS 33482 Agr, Relator Min. Luiz Fux, Primeira Turma, julgado em 16/8/2016, DJe 31/8/2016) .
16.	 Considerando que a vigência da aposentadoria do interessado é posterior à edição da CF88 (mais precisamente 18/2/94) , o recolhimento de contribuição previdenciária já era requisito necessário para a averbação de tempo rural quando de sua aposentação. 
17. Logo, tal argumento não merece prosperar, cabendo proposta de julgamento pela ilegalidade do ato e recusa de seu registro.
18.	 Excluindo-se o tempo rural, restam ao inativo 32 anos, 3 meses e 4 dias de tempo de serviço averbados – insuficientes para manter sua aposentadoria com proventos integralizados. Entretanto, sua idade ultrapassa o limite da aposentadoria compulsória. Logo, o ex-servidor pode continuar inativado, sendo necessário ajustar seus proventos à razão de 32/35 avos.
19.	 Alternativamente, o interessado pode efetuar o recolhimento, de forma indenizada, da contribuição previdenciária sobre o tempo de serviço rural e manter seus proventos integralizados.
CONCLUSÃO
20.	 Tendo em vista a averbação de tempo de serviço rural sem a respectiva contribuição previdenciária, conclui-se que o ato de concessão de aposentadoria de José Alves de Oliveira merece proposta de julgamento pela ilegalidade e recusa de seu registro.
21.	 Cabe esclarecer ao interessado que pode se manter aposentado, tendo seus proventos ajustados à proporção de 32/35 avos.
22.	 Adicionalmente, cabe o esclarecimento de que seus proventos podem se manter integralizados mediante o recolhimento da contribuição, de forma indenizada, sobre o período de atividade rural averbado, nos termos do Enunciado 268 da Súmula da Jurisprudência do TCU.
PROPOSTA DE ENCAMINHAMENTO
23.	 Ante o exposto, e de conformidade com o preceituado no artigo 71, inciso III, da Constituição Federal c/c os arts. 1º, inciso V, e 39, inciso II, da Lei 8.443/92 e os artigos 1º, inciso VIII, e 260, §1º do Regimento Interno do TCU, propõe-se:
a) considerar ILEGAL e recusar o registro do ato de concessão de aposentadoria de José Alves de Oliveira, (CPF: XXX.213.831-XX) ;
b) dispensar a devolução dos valores indevidamente recebidos até a data da ciência pelo Senado Federal do Acórdão que vier a ser proferido, com base no Enunciado 106 da Súmula da Jurisprudência do TCU;
c) determinar ao Senado Federal, com fundamento no art. 45 da Lei 8.443/1992, que:
c.1) esclareça ao interessado que pode permanecer aposentado com o devido ajuste de seus proventos à razão de 32/35 avos;
c.2) comunique, complementarmente, ao ex-servidor que seus proventos podem se manter integralizados mediante o recolhimento da contribuição, de forma indenizada, sobre o período de atividade rural averbado, nos termos do Enunciado 268 da Súmula da Jurisprudência do TCU;
c.3) caso se comprove o recolhimento da contribuição, nos termos do Enunciado 268 da Súmula da Jurisprudência do TCU, ou os proventos sejam ajustados à razão de 32/35, cadastre novo ato de aposentadoria, submetendo-o ao TCU, no prazo de trinta dias, nos termos dos arts. 262, § 2º, do Regimento Interno do TCU e 19, § 3º, da Instrução Normativa TCU 78/2018;
c.4) informe ao interessado o teor do Acórdão que vier a ser prolatado, encaminhando ao TCU, no prazo de trinta dias, comprovante da data de ciência pelo interessado, nos termos do art. 4º, § 3º, da Resolução-TCU 170/2004, alertando-o ainda de que o efeito suspensivo proveniente de eventual interposição de recurso junto ao TCU não o exime da devolução dos valores indevidamente percebidos após a notificação, em caso de não provimento desse recurso.”
2.	O Ministério Público de Contas, representado pelo Procurador Marinus Eduardo De Vries Marsico, divergiu do encaminhamento sugerido pela secretaria especializada, nos seguintes termos (peça 9) :
“Trata-se de ato de alteração de aposentadoria emitido pela Secretaria Especial de Editoração e Publicação do Senado Federal, em favor do Sr. José Alves de Oliveira.
O servidor se aposentou em 18/2/1994, contando na época com 36 anos, 5 meses e 4 dias de tempo de serviço, e seu ato inicial de concessão de aposentadoria foi apreciado pela legalidade por meio do Acórdão 380/2003-TCU-Primeira Câmara, de relatoria do Ministro Valmir Campelo, registrando aposentadoria integral em favor do interessado. O ato em análise se trata de alteração, emitida em 2007, para registrar a incorporação da vantagem relativa à opção do art. 193 da Lei 8.112/1990 nos proventos do servidor, sem fazer qualquer modificação concernente ao seu tempo de serviço.
Entretanto, ao analisar o ato em epígrafe, a Sefip constatou que haviam sido averbados 4 anos e 2 meses de tempo de serviço rural dentro daqueles cerca de 36 anos que o servidor já possuía. A Unidade Técnica ponderou que, no ato inicial, já julgado, não havia sido discriminado esse tempo rural. Considerando então que a averbação de tempo rural só seria regular em caso de recolhimento da respectiva contribuição previdenciária, além do fato de que o ato teria dado entrada no Tribunal há mais de cinco anos, foi promovida a oitiva do interessado à peça 1. Devidamente notificado (peça 2) , o interessado apresentou a defesa à peça 3.
Sem comprovantes dos recolhimentos previdenciários relativos ao tempo rural, a Sefip concluiu pela ilegalidade e recusa do registro do ato em epígrafe. Adicionalmente, a Sefip ressaltou que, após a exclusão do tempo impugnado, o servidor contaria com apenas 32 anos, 3 meses e 4 dias de tempo de serviço, e tendo em vista estar atualmente com 76 anos de idade, não sendo mais possível seu retorno à atividade, e não sendo possível também a aplicação da Súmula 74 de Jurisprudência do TCU, a Sefip ponderou que as opções do interessado consistiriam em: i) permanecer na inativação por aposentadoria proporcional, tendo seus proventos ajustados à razão de 32/35 avos; ii) ou recolher a contribuição previdenciária referente ao tempo de serviço rural, de forma indenizada, para integralizar seus proventos. 
Com as devidas vênias à análise efetuada pela Sefip, divergimos da proposta apresentada. Inicialmente porque, quanto ao tempo rural averbado, há uma impropriedade processual na mencionada proposta de encaminhamento, eis que o ato inicial já comportava o tempo rural que só agora está sendo impugnado, tendo o TCU apreciado o referido ato pela legalidade nos autos do TC-Processo 854.540/1997-0, a despeito dessa inconsistência. O ato de alteração em epígrafe não inovou no que diz respeito ao tempo rural, pois tal situação já havia sido registrada no ato anterior. A inovação trazida pelo ato de alteração em análise se restringiu à incorporação da vantagem relativa à opção nos proventos do servidor.
Vale dizer que o registro do ato pelo TCU aperfeiçoa no plano administrativo a situação iniciada no órgão. A partir de então, passa a incidir a decadência administrativa do art. 54 da Lei 9.784/1999, de modo que, se o TCU entender ter havido erro de julgamento, possui ele o prazo de cinco anos para rever de ofício a decisão. O referido prazo também se encontra positivado no art. 260, 2º, do Regimento Interno do Tribunal de Contas da União, e a matéria está bem consolidada na jurisprudência dessa Corte, conforme julgados abaixo transcritos: 
Acórdão 3045/2008-TCU-Plenário: 
SUMÁRIO: APOSENTADORIA. ATOS JULGADOS LEGAIS. REVISÃO DE OFÍCIO. MANUTENÇÃO DA LEGALIDADE DOS ATOS. ARQUIVAMENTO. 1. Somente é cabível a revisão de ofício de acórdão que considerou legal ato de aposentadoria ou pensão dentro do prazo de cinco anos do julgamento, consoante dispõe o art. 260, § 2º, do Regimento Interno do Tribunal de Contas da União, em obediência ao princípio da segurança jurídica.
Acórdão 468/2015-TCU-Plenário 
SUMÁRIO: REVISÃO DE OFÍCIO DE PENSÃO CIVIL. ATO REGISTRADO HÁ DEZ ANOS. ART. 260 DO REGIMENTO INTERNO. IMPOSSIBILIDADE. POSSÍVEL ILEGALIDADE NA ALTERAÇÃO DOS CÁLCULOS DOS PROVENTOS. DETERMINAÇÕES À UNIDADE TÉCNICA. CIÊNCIA.
1275/2003 – Plenário
Excerto: `o Tribunal pode rever de ofício suas decisões desde que, dentro do prazo decadencial de 5 (cinco) anos, sejam adotadas as medidas necessárias à impugnação da validade do ato`. A adoção de providências internas pela Unidade Técnica é causa de interrupção do prazo decadencial de cinco anos para a revisão de ofício.
Indo além das situações consolidadas pelo registro do TCU, essa Corte tem entendido mais recentemente que até mesmo nas situações de julgamento pela ilegalidade de atos de concessão, em que não há o aperfeiçoamento do respectivo ato no ordenamento jurídico, o TCU deve buscar exaurir todas as eventuais irregularidades nele existentes, sob pena de preclusão da matéria após passados cinco anos da decisão que considerar o ato ilegal. Transcrevemos abaixo sumário e excerto do voto do Ministro Vital do Rego, por ser suficientemente esclarecedor: 
Acórdão 7188/2017-TCU-Segunda Câmara 
Ato sujeito a registro. Princípio da segurança jurídica. Ilegalidade. Preclusão. O TCU, ao apreciar e recusar registro a ato de concessão de aposentadoria, deve exaurir as eventuais irregularidades nele existentes, sob pena de preclusão da matéria após passados cinco anos da decisão que considerar ilegal a concessão, caso a irregularidade presente e não identificada no primeiro ato seja novamente submetida à análise do Tribunal por meio de ato retificador do primeiro. 
Excerto do voto condutor: Verifico que esta Corte de Contas, quando aprecia pela legalidade ato de aposentadoria que eventualmente contemple irregularidade não analisada, pode rever de oficio a decisão dentro do prazo de cinco anos, a teor do art. 260, § 2º do RITCU. Nessa situação um ato considerado legal que eventualmente tenha contemplado irregularidade, assim permanecerá, se tal irregularidade for suscitada após cinco anos do julgamento. 
Do exposto, entendo que a inteligência do art. 260, § 2º do RITCU se aplica, por analogia, em favor do interessado no caso dos autos. Isto porque, como entre a primeira apreciação e a segunda, transcorreu prazo superior a cinco anos e na primeira assentada, não foram suscitadas as irregularidades concernentes à averbação de tempo no exercício da advocacia e como solicitador acadêmico, a despeito de, à época, tais irregularidades já integrarem o ato então submetido a registro, entendo haver óbice intransponível para que esta Corte de Contas, nesses casos, possa analisar tais irregularidades sob pena de infração aos Princípios da Segurança Jurídica, da Razoável Duração do Processo, da Estabilidade dos Atos Administrativos e da Confiança. (...) Assim, não seria razoável admitir que o TCU, em cada ato emitido em substituição a um anterior apreciado pela ilegalidade por determinada razão, possa, a qualquer tempo, apontar irregularidades que, embora presentes no ato anterior, não tenham sido mencionadas no momento adequado ou em prazo razoável, como por exemplo, o prazo de cinco anos estabelecido no art. art. 260, § 2º do RITCU.  (grifos nossos) 
Como se vê, o TCU tem entendido não ser razoável apontar, a qualquer tempo, irregularidades que, embora presentes em atos anteriores, apreciados pela ilegalidade, não tenham sido impugnadas no momento oportuno ou dentro de prazo razoável. Menos razoável seria então desrespeitar as situações já constituídas, ainda que irregulares, em razão da chancela dada pelo registro do próprio TCU. 
Nesse sentido, ao apreciar o ato inicial de aposentadoria do interesso pela legalidade, por intermédio do Acórdão 380/2003-TCU-Primeira Câmara, ordenando-lhe o registro, o TCU aperfeiçoou no plano administrativo a situação retratada naquele ato. E a situação retratada, no caso em análise, consistia na aposentadoria com proventos integrais, considerando para tanto o tempo rural, ainda que tenha sido averbado sem as devidas e correspondentes contribuições previdenciárias. 
O argumento da Sefip para desfazer o julgamento do ato inicial é que, como no ato anterior não teriam sido discriminados os tempos exercidos pelo servidor, o TCU não teve oportunidade de identificar o tempo rural, de maneira que não haveria o que se falar em preclusão da análise. 
Sobre a ausência de discriminação dos tempos exercidos no formulário Sisac, cabe ressaltar que se tratava à época da edição do ato de uma falha comum no preenchimento dos dados nos atos de concessão de aposentadoria. Tal falha constitui por si só óbice à apreciação de mérito da concessão. Em tais casos, o TCU considera os referidos atos prejudicados por inépcia, e determina que a Unidade Jurisdicionada emita novo ato, com os dados corretamente preenchidos. Em caso de atos mais antigos, é praxe promover diligência ao órgão, com vistas a obter o Mapa de Tempo de Serviço dos inativos. 
Ou seja, por ocasião do julgamento do ato inicial, se o TCU não tinha como firmar convicção sobre a regularidade dos tempos averbados, deveria ter realizado diligência para sanar as inconsistências, ou considerado o ato inepto, desde que em momento oportuno, determinando que a Unidade Jurisdicionada emitisse novo ato com as informações completas, mas jamais deveria ter apreciado a concessão no mérito, muito menos concedido registro ao ato. Ao proceder dessa forma, conforme já esclarecido anteriormente, o TCU aperfeiçoou a situação retratada no ato inicial.
Vale reforçar que a situação em análise não equivale àquela em que o TCU teria registrado uma situação diferente da agora apresentada, pois o tempo rural já constava nos assentamentos funcionais do servidor, quando o TCU chancelou a contagem do seu tempo de serviço. A situação em tela também não equivale àquelas hipóteses em que houve tentativa de induzir o TCU ao erro, ou que houve proposital omissão de um tempo sabidamente irregular por parte da Unidade Jurisdicionada, com ou sem o consentimento do servidor. O ato inicial, que foi erroneamente registrado, era simplesmente inepto, com a omissão de todos os tempos averbados, trazendo apenas o total de tempo de serviço para a aposentadoria, situação idêntica à de centenas de outros atos precariamente preenchidos no sistema Sisac. 
Ocorre que, a despeito da precariedade de informações, ao conceder registro a um ato sem medidas preliminares para sanar as inconsistências, o TCU assumiu o risco de chancelar uma situação irregular, que de fato veio a se concretizar no presente caso.
Assim, para impugnar o tempo rural irregularmente averbado em favor do servidor, seria necessária a revisão de ofício do acórdão que concedeu a aposentadoria inicial ao interessado. Ou seja, seria necessário que, nos autos do TC-Processo 854.540/1997-0, a Unidade Técnica iniciasse o procedimento de revisão de ofício o Acórdão 380/2003-TCU-Primeira Câmara, o que, no caso em análise, não mais é possível em razão do decurso de tempo superior a cinco anos. A única possibilidade de rever a mencionada decisão seria mediante a comprovação de má fé por parte do interessado. 
E ainda que fosse o caso de apurar possível conduta de má fé por parte do inativo, de maneira a afastar a decadência da revisão de ofício por parte do TCU, tal procedimento deveria ser feito nos autos do TC-Processo 854.540/1997-0, em que foi julgado o ato inicial de aposentadoria do servidor, e não no processo em tela. Aliás, caso o ato inicial mencionado fosse revisto de ofício para ser considerado ilegal, deixando de existir no ordenamento jurídico, até mesmo o ato de alteração em debate teria sua análise prejudicada.
Nesse sentido, ressaltamos que foge ao escopo do presente processo qualquer ponderação sobre o mérito da averbação do tempo rural em favor do servidor. A análise a ser efetuada nos presentes autos deve ficar limitada ao objeto da alteração, a qual efetivamente motivou a emissão do ato em exame. No caso, a alteração se refere única e especificamente à incorporação da vantagem relativa à opção do art. 193 da Lei 8.112/1990, relativa à função FC-4, nos proventos do interessado. 
Embora a regularidade da incorporação da mencionada parcela não tenha sido sequer anunciada no parecer da Unidade Técnica, verificamos, em consulta ao respectivo ato (peça 5) que o servidor exerceu a função FC-4 por mais de cinco anos ininterruptos, no período compreendido entre a 08/1981 e 09/1991, tendo atendido, portanto, os requisitos legais para a incorporação da função FC-4, consoante entendimento firmado no Acórdão 2076/2005-TCU-Plenário do TCU.
Por todo o exposto, e pedindo vênias por divergir da proposta formulada pela Unidade Técnica, opinamos para que o ato em de alteração em debate seja apreciado pela legalidade, com a concessão do respectivo registro por essa Corte de Contas.”
É o relatório.

não há.

Procurador Marinus Eduardo De Vries Marsico.

APOSENTADORIA. CONTAGEM DE TEMPO DE SERVIÇO RURAL SEM A COMPROVAÇÃO DO RECOLHIMENTO DA CONTRIBUIÇÃO DEVIDA PARA O ÓRGÃO OFICIAL DA PREVIDÊNCIA SOCIAL. ATO INICIAL JÁ REGISTRADO E CONTEMPLANDO O PERÍODO RURAL NO TEMPO TOTAL INFORMADO PARA A APOSENTADORIA. IMPOSSIBILIDADE DE IMPUGNAÇÃO, A QUALQUER TEMPO, DE ELEMENTO JÁ CONSOLIDADO POR OCASIÃO DO REGISTRO DE ATO ANTERIOR. ATO DE ALTERAÇÃO QUE SOBREVEIO PARA CONCEDER A VANTAGEM DENOMINADA "OPÇÃO". PARCELA DE ACORDO COM A LEGISLAÇÃO DE REGÊNCIA. LEGALIDADE E REGISTRO. CIÊNCIA.¿

APOSENTADORIA (APOS)

Secretaria de Fiscalização de Pessoal (Sefip).

Cuidam os autos de ato de alteração de aposentadoria instituída no âmbito da Secretaria Especial de Editoração e Publicação do Senado Federal em favor de José Alves de Oliveira.
2.	Conforme consta do relatório precedente, a Sefip manifestou-se pela ilegalidade do ato examinado, em razão de impropriedade identificada na contagem de tempo de serviço em atividade rural sem que fosse comprovada a contribuição previdenciária correspondente. Por sua vez, o Parquet de contas defende que, uma vez que o ato inicial do interessado já contemplava o período rural, e que esse ato já foi objeto de deliberação pelo TCU e registrado, não caberia, agora, contestar aquela averbação. Assim, por considerar que a novidade promovida pelo ato de alteração, relativa à vantagem “opção”, está de acordo com a legislação de regência, o MPTCU pugna pela legalidade e registro da concessão.
3.	Preliminarmente, registro que, diante da perspectiva de apreciação pela ilegalidade do ato e tendo em vista que ele foi disponibilizado ao TCU há mais de cinco anos, foi oferecida a oportunidade prévia de uso das garantias da ampla defesa e do contraditório, nos termos preconizados no Acórdão 587/2011-TCU-Plenário. Assim, a secretaria especializada realizou o chamamento do interessado para que se manifestasse sobre a falha relativa à averbação do tempo rural.
4.	Passo a examinar o mérito.
5.	No que se refere ao tempo rural averbado, é entendimento pacífico nesta Corte de Contas que seu cômputo para fins de aposentadoria estatutária só é possível mediante a comprovação do recolhimento das contribuições previdenciárias, à época da realização da atividade rural ou a posteriori, de forma indenizada (Acórdão 740/2006-TCU-Plenário e 1.893/2006-TCU-Plenário) . Referida intelecção constitui o enunciado 268 da súmula da jurisprudência predominante do TCU, nos seguintes termos:
“O tempo de atividade rural somente poderá ser averbado para fins de aposentadoria no serviço público se recolhidas as respectivas contribuições previdenciárias na época própria ou, posteriormente, de forma indenizada.”
6.	Esse posicionamento, aliás, encontrase em consonância com a jurisprudência do Supremo Tribunal Federal, que, ao apreciar as disposições do art. 202, § 2º, da Constituição Federal, mantidas no art. 201, § 9º, pela Emenda Constitucional 20/1998, concluiu ser imprescindível o recolhimento das contribuições previdenciárias do tempo de serviço rural, para fins de contagem recíproca, conforme se observa do MS 28.179, cujo voto condutor trouxe as seguintes ponderações:
“Com efeito, o entendimento exarado pelo TCU está em consonância com a jurisprudência desta Corte, que se firmou no sentido de que a contagem recíproca do tempo de serviço rural, para fins de aposentadoria no serviço público, apenas é admitida se comprovado o recolhimento das contribuições previdenciárias referentes ao período. Nesse sentido:
‘CONSTITUCIONAL. PREVIDENCIÁRIO. TRABALHADOR RURAL. CONTAGEM DO TEMPO DE SERVIÇO. PERÍODO ANTERIOR À EDIÇÃO DA LEI Nº 8.213/1991. APOSENTADORIA VOLUNTÁRIA. EXIGÊNCIA DE PRÉVIO RECOLHIMENTO DE CONTRIBUIÇÃO. MANDADO DE SEGURANÇA CONTRA ATO DO PRESIDENTE DO TCU. PRECEDENTES. SEGURANÇA DENEGADA.
I - É inadmissível a contagem recíproca do tempo de serviço rural para fins de aposentadoria no serviço público sem que haja o recolhimento das contribuições previdenciárias correspondentes.
II - Precedentes.
III - Segurança denegada’. (MS nº 26.461, Rel. Min. Ricardo Lewandowski, Tribunal Pleno, DJe 6/3/2009) 
‘APOSENTADORIA. SERVIDOR PÚBLICO. TEMPO DE TRABALHO RURAL. CONTAGEM RECÍPROCA. CONTRIBUIÇÕES.
Conforme disposto no § 9º do artigo 201 da Constituição Federal, a contagem recíproca do tempo de serviço rural pressupõe ter havido o recolhimento das contribuições" (MS nº 26.919, Rel. Min. Marco Aurélio, Tribunal Pleno, DJe 23/5/2008) .
Na mesma esteira, cito, entre inúmeros outros, os seguintes precedentes: RE-ED nº 478.058, Rel. Min. Ricardo Lewandowski, Segunda Turma, DJe 12/9/2011; RE-AgR nº 600.582, Rel. Min. Carmen Lúcia, Primeira Turma, DJe 21/2/2011’.”
7.	Em que pese a precisão do sobredito entendimento, que naturalmente conduziria à impugnação do período rural, porquanto não houve comprovação do recolhimento das contribuições previdenciárias correspondentes, impõe-se reconhecer que o ato inicial de aposentadoria do interessado, registrado por força do Acórdão 380/2003-TCU-Primeira Câmara, já contemplava o tempo rural averbado, ainda que não tenha havido, ali, discriminação desse período de maneira individualizada, mas apenas do tempo total apurado para fins de aposentadoria.
8.	Na linha sustentada pelo MPTCU, compreendo que a contagem do tempo rural encontra-se aperfeiçoada no plano administrativo, ante a chancela do ato inicial há mais de cinco anos e ante a ausência de indícios de má-fé. Cumpre, portanto, ao TCU, ao apreciar o presente ato de alteração, averiguar as alterações por ele trazidas, não sendo permitido reavaliar situações já consolidadas por ocasião do registro do ato inicial, intelecção que pode ser extraída, por exemplo, do Acórdão 7188/2017-TCU-Segunda Câmara, colacionado no parecer do douto Procurador Marinus Marsico.
9.	A meu sentir, não se mostra razoável que, a cada ato de alteração que venha a ser encaminhado pelos órgãos, o TCU tenha a prerrogativa de revisitar todos os aspectos encerrados na aposentadoria dos servidores. Tal possibilidade configuraria flagrante impossibilidade de consolidação das situações funcionais dos servidores aposentados, com grave ofensa à segurança jurídica da relação estabelecida entre o servidor e a Administração.
10.	Nesse cenário, ao averiguar a inovação trazida pelo ato de alteração da aposentadoria de José Mendonça da Costa, observa-se que ele sobreveio apenas para fazer incluir a vantagem “opção” em seus proventos, não havendo, ali, qualquer modificação quanto ao tempo de serviço contado para fins de aposentadoria e informado na concessão inicial.
11.	Em relação à incorporação de vantagem decorrente do exercício de cargo ou função comissionada, convém destacar o seguinte artigo da Lei 8.112/1990:
 “Art. 193. O servidor que tiver exercido função de direção, chefia, assessoramento, assistência ou cargo em comissão, por período de 5 (cinco) anos consecutivos, ou 10 (dez) anos interpolados, poderá aposentar-se com a gratificação da função ou remuneração do cargo em comissão, de maior valor, desde que exercido por um período mínimo de 2 (dois) anos.
§ 1° Quando o exercício da função ou cargo em comissão de maior valor não corresponder ao período de 2 (dois) anos, será incorporada a gratificação ou remuneração da função ou cargo em comissão imediatamente inferior dentre os exercidos.
§ 2° A aplicação do disposto neste artigo exclui as vantagens previstas no art. 192, bem como a incorporação de que trata o art. 62, ressalvado o direito de opção.”
12.	Referido dispositivo foi revogado com a edição da MP 831, publicada em 18/1/1995 e convertida na Lei 9.527/1997.
13.	O sobredito regramento foi objeto de novo disciplinamento com o advento da Lei 9.624/1998, nos seguintes termos:
“Art. 7º É assegurado o direito à vantagem de que trata a art. 193 da Lei nº 8.112, de 1990, aos servidores que, até 19 de janeiro de 1995, tenham completado todos os requisitos para obtenção de aposentadoria dentro das normas até então vigentes.
Parágrafo único. A aplicação do disposto no caput exclui a incorporação a que se referia o art. 62 e as vantagens previstas no art. 192 da Lei nº 8.112, de 1990”.
14.	Sobre a parcela denominada “opção”, impõe-se destacar o disposto na Lei 8.911/1994:
“Art. 2º É facultado ao servidor investido em cargo em comissão ou função de direção, chefia e assessoramento, previstos nesta Lei, optar pela remuneração correspondente ao vencimento de seu cargo efetivo, acrescido de cinqüenta e cinco por cento do vencimento fixado para o cargo em comissão, ou das funções de direção, chefia e assessoramento e da gratificação de atividade pelo desempenho de função, e mais a representação mensal. Parágrafo único. O servidor investido em função gratificada (FG) ou de representação (GR) , ou assemelhadas, constantes do Anexo desta Lei, perceberá o valor do vencimento do cargo efetivo, acrescido da remuneração da função para a qual foi designado.
 (...) 
Art. 11. A vantagem de que trata esta Lei integra os proventos de aposentadoria e pensões.”
15.	Diante do sobredito arcabouço normativo, a questão relativa à incorporação da “opção” aos proventos foi objeto de amplas discussões no âmbito do Acórdão 2076/2005-TCU-Plenário, ocasião em que foi assegurada a incorporação da vantagem aos proventos de aposentadoria dos servidores que, até a data de 18/1/1995, tivessem satisfeito os pressupostos temporais estabelecidos no art. 193 da Lei 8.112/1990, ainda que sem os requisitos para aposentação em qualquer modalidade.
16.	Ocorre que a consignação da “opção” merece ser avaliada à luz da impossibilidade de que os proventos de aposentadoria ou pensão excedam a remuneração do servidor no cargo efetivo, conforme estabelece o art. 40, § 2º, da Constituição Federal, com redação dada pela EC 20/1998:
“Art. 40 - Aos servidores titulares de cargos efetivos da União, dos Estados, do Distrito Federal e dos Municípios, incluídas suas autarquias e fundações, é assegurado regime de previdência de caráter contributivo, observados critérios que preservem o equilíbrio financeiro e atuarial e o disposto neste artigo. (Redação dada pela Emenda Constitucional nº 20, de 15/12/98) 
 (...) 
§ 2º Os proventos de aposentadoria e as pensões, por ocasião de sua concessão, não poderão exceder a remuneração do respectivo servidor, no cargo efetivo em que se deu a aposentadoria ou que serviu de referência para a concessão da pensão”. (Redação dada pela Emenda Constitucional nº 20, de 1998) ”
17.	Nesse cenário, a matéria foi objeto de esclarecimento por ocasião do Acórdão 1599/2019-TCU-Plenário, que fixou o seguinte entendimento:
“9.4. firmar entendimento de que é vedado o pagamento das vantagens oriundas do art. 193 da Lei 8.112/1990, inclusive o pagamento parcial da remuneração do cargo em comissão (‘opção’) , aos servidores que implementaram os requisitos de aposentadoria após 16/12/1998, data de publicação da Emenda Constitucional 20, que limitou o valor dos proventos à remuneração do cargo efetivo no qual se deu a aposentadoria.”
18.	No caso em exame, o interessado exerceu a função FC-4 por mais de cinco anos ininterruptos, no período compreendido entre a 8/1981 e 9/1991, conforme bem esclarecido pelo MP/TCU em seu parecer. Satisfez, portanto, os requisitos temporais estabelecidos no art. 193 da Lei 8.112/1990, em obediência aos limites do Acórdão 2076/2005-TCU-Plenário. Além disso, ele se aposentou em 1/7/1994, ou seja, antes do advento da EC 20/1998, de forma que atende ao comando do Acórdão 1599/2019-TCU-Plenário, fazendo jus, assim, à parcela “opção”.
19.	Nesse cenário, manifesto-me de acordo com a proposta formulada pelo Parquet de contas no sentido de que a presente concessão merece a chancela de legalidade e o consequente registro.
	
	Ante o exposto, voto por que o Tribunal adote a deliberação que ora submeto à apreciação deste Colegiado.
	
TCU, Sala das Sessões Ministro Luciano Brandão Alves de Souza, em 11 de fevereiro de 2020.
Ministro BRUNO DANTAS
Relator